【裁判字號】    97,交抗,151
【裁判日期】    971016
【裁判案由】    聲明異議
【裁判全文】
臺灣高等法院臺南分院交通事件裁定     97年度交抗字第151號
抗  告  人    甲○○
上列抗告人因違反道路交通管理處罰條例案件，不服臺灣臺南地
方法院中華民國97年5月15日裁定（96年度交聲字第1036號），
提起抗告，本院裁定如下：
    主  文
原裁定撤銷，發回台灣台南地方法院。
    理  由
一、本件抗告意旨略以：本人因行車超速，於94年12月22日遭舉
    發，通知單號碼為VA0000000，舉發通知單於95年3月6日送
    達於台南縣永康市○○路703巷3弄25號之22，惟本人已於94
    年2月18日將戶籍遷移至屏東縣潮州鎮○○街20-5號4樓，此
    有本人至戶政機關申請戶籍謄本可供參考，故未收到違規通
    知單，致未按時繳納罰鍰，非故意不繳。為此提出抗告，求
    為撤銷原裁定云云。
二、原處分意旨略以：異議人即受處分人甲○○（下稱異議人）
    駕駛其所有之車牌號碼9251-LV號自用小客貨車，於民國94
    年12月22日下午18時27分許，行經最高速限為每小時90公里
    之台88線20.6公里路段時，以時速103公里，超速13公里行
    駛。經屏東縣警察局交通隊警員（下稱舉發機關）予以製單
    逕行舉發，嗣原處分機關即交通部公路總局嘉義區監理所台
    南監理站，以異議人之違規事實明確，乃依道路交通管理處
    罰條例（下稱處罰條例）第40條及違反道路交通管理事件統
    一裁罰基準表（以下簡稱基準表）之規定，裁處異議人罰鍰
    新臺幣（下同）2200元等語。
三、本件聲明異議意旨略以：異議人對其違規事實並不否認，主
    張於94年2月18日已將戶籍遷往屏東縣潮州鎮○○街20之5號
    4樓，故未收到舉發通知單，希望能罰最低額，為此聲明異
    議，請求撤銷原處分云云。
四、按行政罰法第5條規定：「行為後法律或自治條例有變更者
    ，適用行政機關最初裁處時之法律或自治條例。但裁處前之
    法律或自治條例有利於受處罰者，適用最有利於受處罰者之
    規定。」（本法業經總統於94年2月5日，以華總一義字第09
    400016841號令公布，並自95年2月5日開始施行），顯見行
    政罰法係採「從新從輕」原則，亦即違反行政法之義務之行
    為後，如法律或自治條例有變更，則行政裁處之法律適用，
    原則上從新法即裁處時之法律，例外始從對被告較有利之舊
    法即行為時法。而本件違規行為後，道路交通管理處罰條例
    於94年12月28日修正公布，並於95年7月1日起施行，關於超
    速行駛，經比較修正前後該條例第40條、第63條規定，抗告
    人行為時之法律即修正前之規定並無較有利於抗告人之情事
    ，故依前揭行政罰法之規定，本件應適用裁處時即修正後之
    法律處罰。
五、次按汽車駕駛人，行車速度，超過規定之最高時速，或低於
    規定之最低時速，除有第43條第1項第2款情形外，處1200元
    以上2400元以下罰鍰，並記違規點數1點，裁處時處罰條例
    第40條、第63條第1項第1款分別定有明文。
六、經查：抗告人駕駛其所有之車號9251-LV號自用小客貨車，
    於94年12月22日下午18時27分許，行經速限為每小時90公里
    之台88線20.6公里路段時，時速103公里，超速13公里行駛
    ，經舉發機關製單逕行舉發，舉發通知單以掛號郵寄抗告人
    車籍地址即台南縣永康市○○路703巷3弄25號之22，因無法
    送達，舉發機關復依規定於95年2月14日以抗告人遷徙不明
    而依公告方式辦理公示送達。嗣原處分機關依處罰條例第40
    條及基準表之規定，裁處抗告人罰鍰2200元等事實，此有原
    處分機關裁決書、舉發違規通知單、舉發違規照片、舉發機
    關95年2月14日屏警交字第0950012064號函公文暨其所附相
    關公示送達公告資料（見原審卷第6至8頁）等件為證，且為
    抗告人所不否認，此部分事實當可認定。
七、復按處理違反道路交通管理事件，有關文書送達之程序，依
    行政程序法之規定，違反道路交通管理事件統一裁罰基準及
    處理細則第5條定有明文。行政程序法第78條第1項第1款復
    規定：「當事人應為送達之處所不明者，行政機關得依聲請
    ，准為公示送達。」。惟所謂「應受送達之處所不明」，須
    已用盡相當之方法探查，仍不知其應為送達之處所者，始足
    當之。而「不明」之事實，則應由聲請公示送達之人負舉證
    責任，並由法院依具體事實判斷（最高法院82年臺上字第27
    2號判決意旨參照）。又行政程序法第78條第3項雖規定：「
    當事人變更其送達之處所而不向行政機關陳明，致有第一項
    之情形者，行政機關得依職權命為公示送達」，然依此規定
    為公示送達者，仍須具備下列三項要件：當事人有變更其
    送達處所之情形；當事人未向行政機關陳明；致生同條
    第一項第一款「應為送達之處所不明」之結果。因之，若當
    事人「未陳明送達處所變更」，但尚未致生「應為送達處所
    不明」之結果者（例如：可透過戶籍查詢而得知新址者，即
    不能認為「應為送達處所不明」），行政機關即不得以當事
    人變更其送達處所而未向行政機關陳明為由，逕依行政程序
    法第78條第3項之規定，對當事人為公示送達。
八、本件經查：
    抗告人於94年2月18日遷入「屏東縣潮州鎮○○里○鄰○○街
    20之5號4樓」，已向戶籍機關辦理戶籍變更登記，非係原審
    所認之「台南縣永康市○○路703巷3弄25號之22」，此有抗
    告人抗告狀所附之戶籍謄本及台南縣永康市戶政事務所函本
    院有關抗告人除戶遷出現戶戶籍之戶籍資料（南縣永戶字第
    0970002779號函）附於本院卷可稽，本件抗告人於九十四年
    十二月廿二日違規時及九十五年一月十九日舉發單位填製舉
    發通知單時抗告人戶籍已遷至屏東縣，然舉發單位卻對抗告
    人之車籍地即「台南縣永康市○○路703巷3弄25號之22」付
    郵送達，惟因抗告人業已於九十四年二月十八日搬遷，致遭
    郵務機關退件處理，此時舉發單位未向抗告人戶籍地送達自
    有不當，且此時舉發單位本於其職權，亦可另行透過戶籍查
    詢以探知受處分人之正確住所，乃竟未用盡相當之探查方法
    ，即以「應受送達之處所不明」為由，逕對受處分人為公示
    送達，依上所述，其送達程序於法即有未合，自不生合法送
    達之效力。
九、綜上所述，抗告人之車號9251-LV號自用小客車於前揭時、
    地，有上述之超速違規行為之事實，固有舉發通知單及採證
    照片可稽，且為抗告人所坦認。故抗告人有超速之違規行為
    ，固堪認定。惟本件之舉發通知單，並未依法送達，亦如前
    述。從而原裁定以舉發機關於95年2月14日依職權為公示送
    達，其送達程序即為合法，抗告人並未依舉發通知單合法送
    達生效（即95年3月6日）後15日之期限內繳納最低額罰鍰結
    案，亦未向處罰機關陳述意見或到案聽候裁決。遲至96年11
    月9日提起本件異議時方主張應罰最低額，顯已逾越15日法
    定期間。原處分機關於96年10月22日為裁決時，裁處抗告人
    最高額罰鍰2200元，於法並無違誤，裁定異議駁回，自有未
    合，抗告意旨，指摘原裁定不當，為有理由，應由本院將原
    裁定撤銷，發回原審法院另為適法妥適之裁定。
十、據上論結，應依道路交通案件處理辦法第26條，刑事訴訟法
    第413條，裁定如主文。
中    華    民    國    97    年    10    月    16    日
                  刑事第六庭    審判長法  官  董武全
                                      法  官  沈揚仁
                                      法  官  曾文欣
以上正本證明與原本無異。
不得抗告。
                                      書記官  李育儒
中    華    民    國    97    年    10    月    17    日


司法院資訊處製作；財團法人民間司法改革基金會備份。
